臺灣臺中地方法院刑事判決　　　　　　　100年度訴字第384號
公　訴　人　臺灣臺中地方法院檢察署檢察官
被　　　告　郭金德
指定辯護人　本院公設辯護人戴遐齡
上列被告因家庭暴力防治法之恐嚇等案件，經檢察官提起公訴（
99年度偵字第26807號），本院判決如下：
    主    文
郭金德預備放火燒燬現供人使用之住宅，累犯，處有期徒刑伍月
，如易科罰金，以新臺幣壹仟元折算壹日，扣案之打火機壹只、
保特瓶貳瓶及剪刀壹支均沒收；又以加害生命、身體及財產之事
，恐嚇他人致生危害於安全，累犯，處有期徒刑肆月，如易科罰
金，以新臺幣壹仟元折算壹日。應執行有期徒刑捌月，如易科罰
金，以新臺幣壹仟元折算壹日，扣案之打火機壹只、保特瓶貳瓶
及剪刀壹支均沒收。
    犯罪事實
一、郭金德前因竊盜案件，經法院判處有期徒刑2月確定；又因
    強盜案件，經法院判處有期徒刑6年確定；復因毀損案件，
    經法院判處有期徒刑3月確定。嗣上開竊盜罪、毀損罪所處
    之刑分別經減刑為有期徒刑1月、1月15日，並與前揭強盜罪
    所處之刑定應執行刑為有期徒刑6年確定，於民國97年9月28
    日執行完畢。
二、緣郭金福為郭金德之兄，吳雪鳳則為郭金福之配偶，2人與
    郭金德間分屬家庭暴力防治法第3條第4款之「四親等以內旁
    系血親」及「四親等以內旁系姻親」之家庭成員關係，郭金
    福與吳雪鳳居住於臺中市○○區○○路1段87巷2弄10號，該
    址為現供人使用之住宅。郭金德於99年11月間，以郭金福曾
    於91年間向其借款新臺幣8000元為由，向郭金福要求返還，
    然為郭金福所否認，因而心生不滿，竟基於預備放火燒燬現
    供人使用之住宅之犯意，於99年11月18日晚間9時許，攜帶
    其所有、事先準備之打火機1只、裝有九分滿汽油之保特瓶2
    瓶（容量均為600cc，瓶蓋均旋緊未鬆脫）及剪刀1支，至上
    開郭金福住處討債，遭郭金福拒於門外，郭金德即攀爬至郭
    金福住處2樓，以前揭剪刀撬開陽台鐵窗上之鎖頭後，開啟
    鐵窗進入該址2樓客房外之陽台，然因門窗阻隔而無法進入
    客房內。嗣郭金福查覺隔著門窗與郭金德發生爭吵，郭金德
    便在陽台覓得木棍1支，持以敲破窗戶玻璃後，將其中1瓶裝
    有汽油之保特瓶（即扣案紅色阿里山烏龍茶）從破掉之窗戶
    擲入客房內，該裝有汽油之保特瓶因遭窗戶玻璃碎片割裂瓶
    身約6公分長，因而有部分汽油溢出於客房內之地板上，屋
    內頓時充滿汽油味道，郭金福乃先將該裝有汽油之保特瓶拾
    起後將之丟出客房外，並令隨後到場之吳雪鳳撿起來，此時
    郭金德爬窗進入客房內，一手持打火機，作勢欲點燃另一手
    所持裝有汽油之保特瓶（即扣案綠色靜岡玉露綠茶），然並
    未實際點燃打火機，郭金福見狀即上前壓制郭金德，並奪下
    郭金德手中之保特瓶後，走到客房外拉著門把將郭金德反鎖
    在內，並報警處理。嗣警員到場逮捕郭金德後，郭金德心有
    不甘，另基於恐嚇危害安全之犯意，對郭金福及吳雪鳳恫稱
    ：「再關也沒多久，我還會再來」，以此加害他人生命、身
    體、財產之事施以恐嚇，使郭金福及吳雪鳳均心生畏懼，致
    生危害於2人之安全。警員並當場扣得郭金德所有之打火機1
    只、裝有汽油之保特瓶2瓶及剪刀1支（郭金德所涉親屬間竊
    盜、侵入住宅、毀損、傷害等部分，另經檢察官為不起訴處
    分）。
三、案經郭金福、吳雪鳳訴由臺中市政府警察局烏日分局報告臺
    灣臺中地方法院檢察署檢察官偵查起訴。
    理    由
一、訊據被告郭金德大致坦承前述預備放火燒燬現供人使用之住
    宅、恐嚇危害安全等犯罪事實，惟略辯稱：第1瓶保特瓶是
    我在爬窗過程中與郭金福拉扯才會掉在床上，被床上玻璃碎
    片刺破，不是我從窗戶丟入屋內云云。
二、經查：
  (一)被告上開犯罪事實，業據證人郭金福於本審理時證稱：「（
    99年11月18日晚上10時20分如何發現被告？）我本來在3樓
    ，被告來到我住處樓下，我不管他，後來我聽到2樓的鐵板
    有聲音，看到被告要從2樓的客房進來，那時我的鐵窗本來
    有鎖起來，被告把它撬掉，爬鐵窗進入客房的後陽台，我就
    趕快把那間客房陽台的門鎖起來，被告就用棍子打破陽台的
    窗戶…後來被告就從破掉的窗戶丟1瓶裝有汽油的保特瓶進
    來，丟的距離大約3到5公尺，第1瓶裝有汽油之保特瓶丟進
    來的時候，有破掉，可能是被玻璃割到，有聞到汽油味道，
    我有看到被告丟擲汽油瓶的動作，我就把裝有汽油之保特瓶
    撿起來，並喊我太太吳雪鳳過來，交待我太太拿出去，被告
    就從窗戶爬進來，被告手上有拿另外1瓶裝有汽油之保特瓶
    ，另外1隻手有拿打火機，我們就開始拉扯，打火機沒有點
    燃」、「（拉扯的過程被告有無試圖點燃打火機？）當時在
    拉扯我沒有注意，不過被告從頭到尾沒有點燃，拉扯到最後
    我搶到被告手上另外1瓶汽油，沒有搶到打火機」、「（搶
    到裝有汽油之保特瓶後發生何事？）搶到第2瓶之後，我趕
    快叫我太太拿出去，第2瓶沒有漏出來，但因為第1瓶有弄得
    整間都是汽油味道，我跟被告繼續拉扯，被告手上還是有拿
    打火機，後來我因為搶到汽油就不管被告，就趕快跑出客房
    把門反鎖，等警方來處理，被告被警察壓制要送到警局前有
    說：『再關也沒有多久，還會再來找你』，我聽到這句話自
    己感覺還好，但是擔心小孩子安危，萬一被告再來房子真的
    燒起來，小孩子會有危險，被告講這句話的時候，我太太也
    在，我除了煩惱小孩，也擔心太太的安全」、「被告還沒有
    開始爬窗戶就丟第1瓶，是被窗戶的碎玻璃割破，我當時有
    看到第1瓶汽油瓶的瓶身被玻璃割破1痕」、「被告1手拿汽
    油，1手拿打火機」、「被告可能是要嚇我，有將大拇指放
    在打火機開關的地方」等語在卷（見本院卷第58頁反面-第
    59頁反面），與證人吳雪鳳於本院審理時所證述：「（99年
    11月18日晚上有無看到什麼事情？）前面我沒有看到，我看
    到我先生跟被告在搶東西，當天我本來在3樓，我老公聽到2
    樓鐵門被撬開的聲音，就先下去，我隔了約5到10分鐘之後
    就下去，我站在客房的外面，沒有進去，我有聞到很濃的汽
    油味道，在3樓就有聞到，我老公搶到破掉的那瓶汽油瓶就
    丟出來叫我撿起來，我不記得是紅色還是綠色瓶子，我拿到
    瓶子時瓶蓋關著，我撿到時裡面有多少汽油我忘記了，我就
    拿在手上繼續站在門外，我看到我先生跟被告繼續拉扯，被
    告手上拿著打火機及裝有汽油之保特瓶，我沒有看到被告有
    無將大姆指放在打火機開關，我沒有注意到打火機有被點燃
    產生火花的情形，我先生搶到第2瓶汽油後就把被告反鎖在
    房間內…我先生在門外拉著門把，那時2瓶汽油都在我身上
    ，第2瓶汽油蓋子也沒有打開，除了客房之外，走廊地板上
    有沾到一點點汽油，我手上也有沾到，警察到場後，被告從
    2樓樓梯被警察架著下來時，有說：『再關也沒有多久，我
    還會再來』…我聽到這句話後，害怕小朋友有危險，我會想
    如果房子被燒起來，小孩子怎麼辦」、「（你剛剛說，破掉
    的保特瓶是妳先生交給妳的？）我先生是往房門丟出來，我
    從地上撿起來」等語（本院卷第61頁反面-第62頁），核屬
    一致。被告雖以前詞置辯，惟其攜帶至告訴人2人住處裝有
    汽油之保特瓶2瓶，第1瓶是被告尚未開始爬窗進入客房前，
    就朝客房內丟擲，瓶身遭窗戶玻璃碎片割破因而有部分溢出
    ，而非如被告所辯是在拉扯過程中掉在床上，被床上玻璃碎
    片刺破等情，業據證人郭金福於本院審理時證述明確，已如
    前述，參以郭金福為被告之胞兄，其於偵查中就被告涉犯親
    屬間竊盜、侵入住宅、毀損、傷害等罪嫌已撤回告訴，復於
    本院準備程序時表示原諒被告，希望給被告1次機會，讓被
    告重新做人（見本院卷第24頁反面），衡情自無誣陷被告致
    己身陷偽證重責之必要與可能，其所述第1瓶裝有汽油之保
    特瓶是經被告丟擲入內，被窗戶玻璃碎片割破，因而有部分
    溢出等語，堪信與事實相符，自得採為認定被告犯罪事實之
    依據。
  (二)又經本院當庭勘驗扣案之保特瓶2瓶（其內均已無汽油），
    其中1瓶為紅色阿里山烏龍茶，容量600CC，塑膠瓶身，瓶身
    上有1道約6公分長的斜向裂痕，其餘地方完好；另1瓶為綠
    色靜岡玉露綠茶，容量亦為600cc，塑膠瓶身，瓶身完好沒
    有任何裂痕，上開2瓶保特瓶均含瓶蓋，與上開證人郭金福
    、吳雪鳳所證述之情節相符。另依卷內之現場照片所示（見
    警卷第17-18頁，本院卷第46頁），告訴人2人住處2樓客房
    陽台之鐵窗鎖頭確實被撬開，且客房與陽台間之窗戶玻璃其
    中1面確實已被打破，窗框邊緣留有尖銳之玻璃碎片，與前
    述被告自白及證人郭金福、吳雪鳳證述之情節亦相符合。此
    外，復有被告所有攜帶至告訴人2人住處之打火機1只、保特
    瓶2瓶及剪刀1支扣案可資佐證，則被告既隨身攜帶打火機及
    汽油，並已將裝有汽油之保特瓶擲入告訴人2人住處2樓之客
    房內，造成汽油溢灑於外，是其對於潑灑汽油後倘點燃打火
    機即足致燒燬現供人使用之住宅而引起公共危險等情，應知
    之甚明。從而，被告預備放火燒燬現供人使用之住宅犯意明
    確，且有預備放火燒燬現供人使用住宅之行為至明。
  (三)至於證人郭金福於偵查中雖證稱好像有看到打火機有火花，
    且與被告搶奪汽油時，有部分溢出來，惟其於本院審理時已
    更正表示被告從頭到尾沒有點燃打火機，且其與被告爭奪之
    第2瓶汽油也沒有漏出來之情形，並解釋係因案發當時緊張
    ，沒有看清楚，隱約覺得被告要點火，但事實上打火機從頭
    到尾都沒有點燃（見本院卷第58頁反面-第59頁），證人郭
    金福此部分證詞，核與證人吳雪鳳前揭所述沒有看到打火機
    有點燃產生火花之情節相符，自堪認定被告僅手持打火機作
    勢點燃，然實際上並未點燃，亦無產生火花。
  (四)綜上所述，被告自白與事實相符。本案事證明確，被告犯行
    均堪認定，應依法論科。
三、論罪科刑
  (一)按刑法第25條所謂已著手於犯罪行為之實行，係指對於構成
    犯罪要件之行為，已開始實行者而言，若於著手此項要件行
    為以前之準備行動，係屬預備行為，除法文有處罰預備犯之
    明文，應依法處罰外，不能遽以未遂犯罪論擬，最高法院著
    有30年上字第684號判例可資參照。又刑法第173 條第1項放
    火燒燬現供人使用之住宅罪，須有放火燒燬之行為，為其構
    成要件之一。所謂「放火」，乃指故意以火力傳導於特定之
    目的物，使其燃燒之意，亦即須有「引火點燃」之行為，始
    構成放火行為之著手（最高法院92年度台上字第4578號判決
    意旨參照）。本件被告雖有丟擲裝有汽油之保特瓶，並手持
    打火機作勢點燃之行為，然始終未予點燃，已如前述，其行
    為應僅止於預備放火之階段，而尚未到達著手放火之地步。
    故核被告所為，係犯刑法第173條第4項、第1項之預備放火
    燒燬現供人使用之住宅罪及同法第305條之恐嚇危害安全罪
    。公訴意旨就被告丟擲裝有汽油之保特瓶部分認係犯刑法第
    173條第3項、第1項之放火未遂罪，尚有未洽，惟兩者社會
    基礎事實相同，本院自得予以審理，並變更起訴法條。再按
    所謂家庭暴力，指家庭成員間實施身體或精神上不法侵害之
    行為；又所謂家庭暴力罪，係指家庭成員間故意實施家庭暴
    力行為而成立其他法律所規定之犯罪，家庭暴力防治法第2
    條第1、2款分別定有明文。查被告與告訴人郭金福為兄弟，
    而告訴人吳雪鳳為郭金福之配偶，2人與被告分屬家庭暴力
    防治法第3條第4款「四親等以內旁系血親」及「四親等以內
    旁系姻親」之家庭成員關係，被告對告訴人郭金福、吳雪鳳
    之恐嚇行為，已屬家庭成員間實施精神上不法侵害之行為，
    而屬家庭暴力防治法第2條第2款所稱之家庭暴力罪。
  (二)被告以一出言恫嚇行為同時恐嚇告訴人郭金福、吳雪鳳夫妻
    侵害數法益，為想像競合犯，應依刑法第55條規定，從一罪
    處斷。
  (三)被告所犯上開預備放火燒燬現供人使用之住宅及恐嚇危害安
    全2罪，犯意各別，行為互殊，應予分論併罰。
  (四)被告前因竊盜案件，經法院判處有期徒刑2月確定；又因強
    盜案件，經法院判處有期徒刑6年確定；復因毀損案件，經
    法院判處有期徒刑3月確定。嗣上開竊盜罪、毀損罪所處之
    刑分別經減刑為有期徒刑1月、1月15日，並與前揭強盜罪所
    處之刑定應執行刑為有期徒刑6年確定，於97年9月28日執行
    完畢，有卷附臺灣高等法院被告前案紀錄可憑，其於有期徒
    刑執行完畢後5年內故意再犯本件有期徒刑以上之數罪，均
    為累犯，應依刑法第47條第1項之規定，各加重其刑。
  (五)爰審酌被告僅因討債未果，即率持汽油及打火機預備放火燒
    燬兄長郭金福之住宅，其放罪動機、目的及手段實值非難，
    被告之行為雖僅止於預備，然汽油係易燃性物品，一經引燃
    即足以釀成嚴重災害，被告惡性及犯罪所生危害非輕，犯後
    於本院審理時承認犯行，並與告訴人2人調解成立，業據告
    訴人2人陳明在卷（見本院卷第24頁），告訴人郭金福並表
    示原諒被告，希望給被告1次機會，讓被告重新做人，兼衡
    被告有竊盜、強盜、毀損、兒童及少年性交易防制條例等前
    科，有上述前案紀錄表可佐，素行不佳，其於警詢時陳明教
    育程度為國中畢業，智識程度不高等一切情狀，分別量處如
    主文所示之刑，並均諭知易科罰金之折算標準，暨定其應執
    行之刑及諭知易科罰金之折算標準。
  (六)扣案之打火機1只、保特瓶2瓶（其內均已無汽油）及剪刀1
    支（用以進入告訴人2人住處），均為被告所有，業據被告
    供承在卷，且為供犯預備放火罪所用之物，爰均依刑法第38
    條第1項第2款規定宣告沒收。至於扣案之木棍1支，雖係被
    告持以擊破窗戶進入屋內所用，惟係被告臨時在告訴人2人
    住處2樓陽台所覓得，並非被告所有之物，業據被告供明在
    卷；另扣案已發還予告訴人吳雪鳳之螺絲起子1支，亦非被
    告所有，且與被告本案犯行無關，均不予諭知沒收。
據上論斷，應依刑事訴訟法第299條第1項前段、第300條，刑法
第173條第4項第1項、第305條、第47條第1項、第41條第1項前
段、第8項、第51條第5款、第38條第1項第2款，刑法施行法第1
條之1，判決如主文。
中    華    民    國    100  年   5     月     11     日
                     刑事第四庭   審判長法  官  吳進發
                                        法  官  李婉玉
                                        法  官  羅智文
以上正本證明與原本無異。
如不服本判決應於收受判決後10日內向本院提出上訴書狀，並應
敘述具體理由；其未敘述上訴理由者，應於上訴期間屆滿後20日
內向本院補提理由書（均須按他造當事人之人數附繕本）「切勿
逕送上級法院」。
                                        書記官  洪菘臨
中    華    民    國   100    年    5     月    11    日
附錄論罪科刑法條
刑法第173條
放火燒燬現供人使用之住宅或現有人所在之建築物、礦坑、火車
、電車或其他供水、陸、空公眾運輸之舟、車、航空機者，處無
期徒刑或七年以上有期徒刑。
失火燒燬前項之物者，處一年以下有期徒刑、拘役或五百元以下
罰金。
第一項之未遂犯罰之。
預備犯第一項之罪者，處一年以下有期徒刑、拘役或三百元以下
罰金。
刑法第305條
以加害生命、身體、自由、名譽、財產之事，恐嚇他人致生危害
於安全者，處2年以下有期徒刑、拘役或3百元以下罰金。